---
title: "Цитотоксичність екстрактів"
output: 
  html_document:
    theme: flatly
    highlight: tango
    toc: true
    toc_float: true
    self_contained: true
---

<style>
h1.title {
    text-align: center;
    margin-bottom: 1em;
}
div.text-justify {
    text-indent: 2em;
    font-size: 12pt;
    text-align: justify;
    line-height: 1.3;
    margin-bottom: 1em;
}
</style>

```{r setup, include=FALSE}
    library(plotly)
    library(reactable)
    library(dplyr)
    library(tidyr)
    library(highcharter)
    library(DescTools)
    library(purrr)
    library(htmltools)
```

<div class="text-justify">
    Вивчали вплив цитоксичної дії екстрактів на живі клітини. Контролем у дослідах слугували клітини кісткового мозку із додаванням 0,5 мл стандартного розчину. Час експозиції  15 хв. Дані представлені в таблиці.
</div>



```{r data, include=FALSE}
    # Дані (NA — відсутні значення)
    data <- data.frame(
    id = 1:12,
    extract0 = c(73.5, 90.8, 94.0, 88.3, 79.3, 90.4, 70.8, 71.9, 63.4, 62.8, 74.7, 72.4),
    extract1 = c(85.7, 90.3, 81.9, 93.4, 92.3, 88.0, 81.0, 88.9, 93.4, 89.7, 85.2, NA),
    extract2 = c(88.9, 77.7, 91.2, 109.2, 88.2, 91.8, 89.8, 75.3, 96.6, 98.6, NA, NA)
    )
```

```{r reactable, echo=FALSE}
    reactable(
        data,
        columns = list(
            id = colDef(
                name = "№ досліду", 
                align = "center",
                # Стиль заголовка (шапки)
                headerStyle = list(background = "rgba(0, 0, 0, 0.1)", fontWeight = "bold"),
                # Стиль комірок стовпчика
                style = list(background = "rgba(0, 0, 0, 0.03)", fontWeight = "bold")
            ),
            extract0 = colDef(
                name = "Екстракт 0", 
                format = colFormat(digits = 1), 
                align = "center",
                headerStyle = list(background = "rgba(255, 99, 132, 0.2)"),
                style = list(background = "rgba(255, 99, 132, 0.04)")
            ),
            extract1 = colDef(
                name = "Екстракт 1", 
                format = colFormat(digits = 1), 
                align = "center",
                headerStyle = list(background = "rgba(54, 162, 235, 0.2)"),
                style = list(background = "rgba(54, 162, 235, 0.04)")
            ),
            extract2 = colDef(
                name = "Екстракт 2", 
                format = colFormat(digits = 1), 
                align = "center",
                headerStyle = list(background = "rgba(75, 192, 192, 0.2)"),
                style = list(background = "rgba(75, 192, 192, 0.09)")
            )
        ),
        bordered = TRUE,
        highlight = TRUE,
        striped = TRUE, 
        defaultPageSize = nrow(data),
        showPagination = FALSE,
        theme = reactableTheme(
            borderColor = "#dfe2e5",
            # Колір горизонтальних смуг, що накладається зверху
            rowStripedStyle = list(backgroundColor = "rgba(0, 0, 0, 0.04)") 
        )
    )
```


<div class="text-justify">
    Мета: Порівняти цитоксичну дію запропонованих екстрактів.
</div>

# 1. Перевірка на нормальність

<div class="text-justify">
  При проведенні перевірки розподілу значень цитоксичної дії на нормальність використовувався критерій Шапіро-Уїлка.
  Встановлено, що для Екстрактів №0, №1, №2 розподіли значень цитоксичної дії не відрізняються від нормального на рівні значущості p > 0,1.
</div>

<!-- print(shapiro.test(na.omit(data$extract0)))
print(shapiro.test(na.omit(data$extract1)))
print(shapiro.test(na.omit(data$extract2))) -->


```{r qq_plots_flex_stats, echo=FALSE, results='asis'}

qq_plot_final <- function(x, title_text, point_color, bg_color, n_val, w_val, p_val) {
  x <- na.omit(x)
  qq <- qqnorm(x, plot.it = FALSE)
  
  y_vals <- quantile(x, c(0.25, 0.75))
  x_coords <- qnorm(c(0.25, 0.75))
  slope <- diff(y_vals) / diff(x_coords)
  intercept <- y_vals[1] - slope * x_coords[1]
  
  # Формуємо текст статистики
  stats_text <- paste0(
    "Shapiro-Wilk test:<br>",
    "N = ", n_val, ", W = ", w_val, "<br>",
    "p ", p_val
  )
  
  plot_ly() %>%
    add_trace(
      x = qq$x, y = qq$y,
      type = "scatter", mode = "markers",
      marker = list(size = 8, color = point_color),
      showlegend = FALSE
    ) %>%
    add_lines(
      x = qq$x, y = intercept + slope * qq$x,
      line = list(color = 'red', width = 2),
      showlegend = FALSE
    ) %>%
    layout(
      title = list(text = paste0("<b>", title_text, "</b>"), font = list(size = 16), y = 0.98),
      plot_bgcolor = bg_color,
      
      # Додаємо анотацію зі статистикою в правому нижньому куті
      annotations = list(
        list(
          text = stats_text,
          xref = "paper", yref = "paper",
          x = 0.95, y = 0.05,
          showarrow = FALSE,
          align = "right",
          font = list(size = 11, color = "#444"),
          bgcolor = "rgba(255, 255, 255, 0.5)" # Напівпрозора плашка під текстом
        )
      ),
      
      xaxis = list(title = "Теор. квантилі", gridcolor = 'white', zeroline = FALSE),
      yaxis = list(title = "Значення", gridcolor = 'white', zeroline = FALSE),
      margin = list(t = 50, b = 40, l = 40, r = 10)
    )
}

# 2. Створюємо графіки з даними p > 0.1
p0 <- qq_plot_final(data$extract0, "Екстракт №0", 
                    'rgba(255, 99, 132, 0.9)', 'rgba(255, 99, 132, 0.08)',
                    n_val = 12, w_val = 0.909, p_val = "> 0.1")

p1 <- qq_plot_final(data$extract1, "Екстракт №1", 
                    'rgba(54, 162, 235, 0.9)', 'rgba(54, 162, 235, 0.08)',
                    n_val = 11, w_val = 0.934, p_val = "> 0.1")

p2 <- qq_plot_final(data$extract2, "Екстракт №2", 
                    'rgba(75, 192, 192, 0.9)', 'rgba(75, 192, 192, 0.08)',
                    n_val = 10, w_val = 0.951, p_val = "> 0.1")

# 3. Вивід
div(
  style = "display: flex; flex-wrap: nowrap; justify-content: space-between; width: 100%;",
  div(style = "width: 33%;", p0),
  div(style = "width: 33%;", p1),
  div(style = "width: 33%;", p2)
)

```


```{r bar_chart_fixed, echo=FALSE, message=FALSE, warning=FALSE}
# 1. Повний розрахунок статистики всередині чанку
summary_stats <- data %>%
  pivot_longer(everything(), names_to = "Extract", values_to = "Value") %>%
  filter(!is.na(Value)) %>%
  group_by(Extract) %>%
  summarise(
    mean = mean(Value),
    sd = sd(Value),
    n = n(),
    se = sd / sqrt(n)
  ) %>%
  mutate(
    low = mean - se,  # нижня межа інтервалу
    high = mean + se, # верхня межа інтервалу
    color <- c("#aeaeae", "#FF6384", "#36A2EB", "#4BC0C0") # яскраві кольори
  )
```


```{r boxplot, echo=FALSE, fig.align='center'}

# 1. Підготовка даних
make_box <- function(x) {
  x <- na.omit(x)
  stats <- unname(c(
    min(x), quantile(x, 0.25), median(x), quantile(x, 0.75), max(x)
  ))
  return(stats)
}

# Визначаємо кольори
colors_hex <- c("#FF6384", "#36A2EB", "#4BC0C0")
colors_rgba <- c('rgba(255, 99, 132, 0.3)', 'rgba(54, 162, 235, 0.3)', "rgba(75, 192, 192, 0.3)")

# Формуємо дані як список об'єктів
box_data_final <- map(1:3, function(i) {
  list(
    low = make_box(data[[paste0("extract", i-1)]])[1],
    q1  = make_box(data[[paste0("extract", i-1)]])[2],
    median = make_box(data[[paste0("extract", i-1)]])[3],
    q3  = make_box(data[[paste0("extract", i-1)]])[4],
    high = make_box(data[[paste0("extract", i-1)]])[5],
    color = colors_hex[i],       # Колір ліній
    fillColor = colors_rgba[i]   # Колір заливки з прозорістю
  )
})

# 2. Побудова графіка
htmltools::div(
    style = "display: flex; justify-content: center;",
    highchart() %>%
    hc_chart(inverted = FALSE) %>% 
    hc_title(text = "Варіативність цитотоксичної дії") %>%
    hc_xAxis(
        categories = c("Екстракт 0", "Екстракт 1", "Екстракт 2"),
        title = list(text = "Тип екстракту")
    ) %>%
    hc_yAxis(
        title = list(text = "Цитотоксичність, %"),
        min = 60, max = 120,
        plotLines = list(list(value = 100, color = "#cccccc", width = 1, dashStyle = "Dash"))
    ) %>%
    hc_add_series(
        name = "Розподіл",
        type = "boxplot",
        data = box_data_final,
        lineWidth = 1.5,
        medianWidth = 2,
        medianColor = NULL, # Щоб медіана брала колір ліній 'color', а не заливки
        whiskerLength = "50%",
        stemWidth = 1
    ) %>%
    hc_tooltip(
        pointFormat = "Макс: {point.high}%<br>Кв3: {point.q3}%<br><b>Медіана: {point.median}%</b><br>Кв1: {point.q1}%<br>Мін: {point.low}%"
    )
)
```



# 2. Точкова оцінка

<div class="text-justify">
Для подання точкової оцінки значень цитоксичної дії використано середнє значення та стандартне відхилення.  
</div>

```{r summary_stats, echo=FALSE}
summary_data <- data %>%
  summarise(
    Mean0 = mean(extract0, na.rm = TRUE),
    SD0 = sd(extract0, na.rm = TRUE),
    N0 = sum(!is.na(extract0)),
    Mean1 = mean(extract1, na.rm = TRUE),
    SD1 = sd(extract1, na.rm = TRUE),
    N1 = sum(!is.na(extract1)),
    Mean2 = mean(extract2, na.rm = TRUE),
    SD2 = sd(extract2, na.rm = TRUE),
    N2 = sum(!is.na(extract2))
  )

# summary_data
```

<div class="text-justify" style="text-align: left;">
Таблиця. Точкова оцінка середнього значення цитотоксичної дії Екстрактів №0, №1, №2 (M ± SD)
</div>

```{r table_summary, echo=FALSE}

# 1. Формуємо дані для таблиці на основі summary_data
table_data <- data.frame(
  parameter = "Цитотоксична дія, %",
  ext0 = paste0(round(summary_data$Mean0, 2), " ± ", round(summary_data$SD0, 2), " <sup>2,3</sup>"),
  ext1 = paste0(round(summary_data$Mean1, 2), " ± ", round(summary_data$SD1, 2), " <sup>1</sup>"),
  ext2 = paste0(round(summary_data$Mean2, 2), " ± ", round(summary_data$SD2, 2), " <sup>1</sup>"),
  p_val = "0.003"
)

# 2. Побудова таблиці reactable
reactable(
  table_data,
  pagination = FALSE,
  bordered = TRUE,
  highlight = TRUE,
  theme = reactableTheme(
    borderColor = "#dfe2e5"
  ),
  columns = list(
    parameter = colDef(
      name = "Показник",
      minWidth = 150,
      style = list(fontWeight = "bold", background = "rgba(0, 0, 0, 0.03)")
    ),
    ext0 = colDef(
      name = paste0("Екстракт №0 (n=", summary_data$N0, ")"),
      html = TRUE, align = "center",
      headerStyle = list(background = "rgba(255, 99, 132, 0.2)", fontWeight = "bold"),
      style = list(background = "rgba(255, 99, 132, 0.04)")
    ),
    ext1 = colDef(
      name = paste0("Екстракт №1 (n=", summary_data$N1, ")"),
      html = TRUE, align = "center",
      headerStyle = list(background = "rgba(54, 162, 235, 0.2)", fontWeight = "bold"),
      style = list(background = "rgba(54, 162, 235, 0.04)")
    ),
    ext2 = colDef(
      name = paste0("Екстракт №2 (n=", summary_data$N2, ")"),
      html = TRUE, align = "center",
      headerStyle = list(background = "rgba(75, 192, 192, 0.2)", fontWeight = "bold"),
      style = list(background = "rgba(75, 192, 192, 0.09)")
    ),
    p_val = colDef(
      name = "Рівень значущості p",
      align = "center",
      headerStyle = list(background = "rgba(0, 0, 0, 0.1)", fontWeight = "bold"),
      style = list(fontWeight = "bold")
    )
  )
)
```

<div style="font-size: 0.85em;color: #555;">
<sup>1</sup> – відмінність від Екстракту №0 статистично значуща;<br>
<sup>2</sup> – відмінність від Екстракту №1 статистично значуща;<br>
<sup>3</sup> – відмінність від Екстракту №2 статистично значуща.<br>
<strong>Примітки:</strong> вказано середнє значення та стандартне відхилення ($M \pm SD$). Для порівняння використано дисперсійний аналіз (ANOVA), постеріорні порівняння проведено за критерієм Шеффе.
</div>

# 3. Інтервальна оцінка

```{r mean_error_plot_final, echo=FALSE, fig.align='center'}

# 1. Функція розрахунку для побудови графіка
calculate_plot_stats <- function(mean_val, sd_val, n_val) {
  sem <- sd_val / sqrt(n_val)
  t_critical <- qt(0.975, df = n_val - 1)
  ci_margin <- t_critical * sem
  
  list(
    mean = mean_val,
    sem_low = mean_val - sem,
    sem_high = mean_val + sem,
    ci_low = mean_val - ci_margin,
    ci_high = mean_val + ci_margin
  )
}

# Підготовка даних на основі summary_data
stats_list <- list(
  calculate_plot_stats(summary_data$Mean0, summary_data$SD0, summary_data$N0),
  calculate_plot_stats(summary_data$Mean1, summary_data$SD1, summary_data$N1),
  calculate_plot_stats(summary_data$Mean2, summary_data$SD2, summary_data$N2)
)

# Формування назв категорій з n 
categories_with_n <- c(
  paste0("Екстракт 0<br>(n=", summary_data$N0, ")"),
  paste0("Екстракт 1<br>(n=", summary_data$N1, ")"),
  paste0("Екстракт 2<br>(n=", summary_data$N2, ")")
)

colors_hex <- c("#FF6384", "#36A2EB", "#4BC0C0")
colors_rgba <- c('rgba(255, 99, 132, 0.3)', 'rgba(54, 162, 235, 0.3)', "rgba(75, 192, 192, 0.3)")

plot_data_final <- map(1:3, function(i) {
  s <- stats_list[[i]]
  list(
    low = s$ci_low, 
    q1  = s$sem_low, 
    median = s$mean, 
    q3  = s$sem_high, 
    high = s$ci_high,
    color = colors_hex[i],
    fillColor = colors_rgba[i]
  )
})

# 2. Побудова графіка
htmltools::div(
  style = "display: flex; justify-content: center;",
  highchart() %>%
    hc_chart(type = "boxplot") %>%
    hc_title(text = "Інтервальна оцінка значення цитотоксичної дії Екстрактів") %>%
    hc_subtitle(text = "Центральна лінія — Mean, коробка — ±SEM, вуса — 95% CI") %>%
    hc_xAxis(
      categories = categories_with_n,
      title = list(text = "Досліджувані групи")
    ) %>%
    hc_yAxis(
      title = list(text = "Цитотоксичність, %"),
      min = 60,
      plotLines = list(list(
        value = 100, color = "#e74c3c", width = 2, dashStyle = "ShortDash",
        label = list(text = "Контроль (100%)", align = "right", style = list(color = "#e74c3c"))
      ))
    ) %>%
    hc_add_series(
      name = "Показники",
      data = plot_data_final,
      lineWidth = 2,
      medianWidth = 3,
      whiskerLength = "40%",
      stemWidth = 1.5
    ) %>%
    hc_tooltip(
      valueDecimals = 2,
      pointFormat = "<b>{point.category}</b><br>
                     95% CI (верх): {point.high}%<br>
                     M + SEM: {point.q3}%<br>
                     <b>Середнє (M): {point.median}%</b><br>
                     M - SEM: {point.q1}%<br>
                     95% CI (ниж): {point.low}%"
    )
)
```

# 4. Дисперсійний аналіз (ANOVA)

<div class="text-justify">
Розподіл значень цитотоксичної дії Екстрактів №0, №1, №2 не відрізняється від нормального (p > 0.1), тому використано параметричні критерії — однофакторний дисперсійний аналіз (ANOVA) для порівняння трьох груп.
</div>

```{r anova, echo=FALSE}
# Перетворимо дані в довгий формат для ANOVA
long_data <- data %>%
  tidyr::pivot_longer(everything(), names_to = "Extract", values_to = "Value") %>%
  filter(!is.na(Value))

anova_res <- aov(Value ~ Extract, data = long_data)
# summary(anova_res)

# Пост-хок порівняння Scheffe
library(DescTools)
# ScheffeTest(anova_res)
```

```{r anova_final, echo=FALSE}
library(broom)
library(reactable)
library(dplyr)
library(tidyr)

# Підготовка даних
long_data <- data %>%
  pivot_longer(cols = -id, names_to = "Extract", values_to = "Value") %>%
  filter(!is.na(Value))

anova_res <- aov(Value ~ Extract, data = long_data)
anova_tidy <- tidy(anova_res)

reactable(
  anova_tidy,
  columns = list(
    term = colDef(name = "Джерело варіації",
                  cell = function(value) {
                    if (value == "Extract") "Між групами (k1=2)"
                    else "Внутрішньогрупова (k2=30)"
                  }),
    df = colDef(name = "df", align = "center"),
    sumsq = colDef(name = "Сума квадратів", format = colFormat(digits = 2)),
    meansq = colDef(name = "Середній квадрат", format = colFormat(digits = 2)),
    statistic = colDef(name = "F-критерій", format = colFormat(digits = 2)),
    p.value = colDef(name = "p-значення", format = colFormat(digits = 3),
                     style = list(fontWeight = "bold", color = "#e74c3c"))
  ),
  bordered = TRUE, theme = reactableTheme(borderColor = "#dfe2e5")
)
```

# 5. Пост-хок порівняння Шеффе
<div class="text-justify">
Оскільки отримане значення $p < 0.05$, було проведено постеріорні порівняння за критерієм Шеффе для виявлення конкретних відмінностей між парами екстрактів.
</div>

```{r scheffe_res, echo=FALSE}
library(DescTools)
scheffe_res <- ScheffeTest(anova_res)
scheffe_df <- as.data.frame(scheffe_res$Extract)
scheffe_df$Comparison <- rownames(scheffe_df)

scheffe_df$Comparison <- gsub("extract0", "Екстракт №0", scheffe_df$Comparison)
scheffe_df$Comparison <- gsub("extract1", "Екстракт №1", scheffe_df$Comparison)
scheffe_df$Comparison <- gsub("extract2", "Екстракт №2", scheffe_df$Comparison)
scheffe_df$Comparison <- gsub("-", " vs ", scheffe_df$Comparison)

reactable(
  scheffe_df[, c("Comparison", "diff", "pval")],
  rownames = FALSE,
  columns = list(
    Comparison = colDef(name = "Порівняння змінних", minWidth = 200),
    diff = colDef(name = "Різниця середніх", format = colFormat(digits = 2), align = "center"),
    pval = colDef(
      name = "Результат (p)",
      align = "center",
      cell = function(value) {
        sig <- if (value < 0.05) "Статистично значущо" else "Незначущо"
        paste0(round(value, 3), " (", sig, ")")
      },
      style = function(value) {
        color <- if (value < 0.05) "#e74c3c" else "#2ecc71"
        list(color = color, fontWeight = "bold")
      }
    )
  ),
  bordered = TRUE, highlight = TRUE
)
```

# 6. Висновок

<div class="text-justify">
Виявлено цитотоксичний вплив на живі клітини (p = 0.003 за дисперсійним аналізом ANOVA).  
</div>
<div class="text-justify"> 
Екстракти №1 та №2 дають статистично значущі цитотоксичні впливи на живі клітини порівняно з Екстрактом №0, між Екстрактом №1 та №2 статистично значущої відмінності не виявлено (p = 0.80).
</div>